臺灣高雄地方法院民事判決
109年度訴字第1711號
原      告  陳淑靜  

訴訟代理人  李昱慶  


被      告  佑親大第大廈管理委員會

法定代理人  耿俊翔  
訴訟代理人  謝正文  

上列當事人間請求撤銷區分所有權人會議決議事件，本院於民國
111年5月10日言詞辯論終結，判決如下：
    主      文
原告之訴駁回。
訴訟費用由原告負擔。
    事實及理由
壹、程序方面
一、被告之法定代理人變更為耿俊翔，有高雄市○○區○○○○000○0○
    00○○市○區○○○00000000000號函附卷可參（見訴字㈠卷第453
    至454頁），茲據其具狀聲明承受訴訟，核無不合，應予准
    許。
二、按訴狀送達後，原告不得將原訴變更或追加他訴。但有請求
    之基礎事實同一者，不在此限，民事訴訟法第255條第1項第
    2款定有明文。本件原告原起訴主張類推適用民法第56條第1
    項、第2項之規定，先位請求撤銷如下所述系爭決議，備位
    請求確認系爭決議中關於㈠『社區規約修訂』及㈡『社區屋頂防
    水改善工程』之決議無效。嗣變更其訴之聲明為先位請求確
    認系爭決議不成立，備位請求撤銷系爭決議，經核原告所提
    原訴，與變更後之新訴，均以如下所述系爭區權會所為之系
    爭決議為原因事實，堪認請求之基礎事實同一，原告所為訴
    之變更，合於前揭規定，應予准許。
貳、實體方面
一、原告主張：伊為門牌號碼高雄市○○區○○○路000巷00號8樓之2
    建物之所有權人，而為高雄市佑親大第大廈（下稱系爭大樓
    ）之區分所有權人，被告於109年3月29日召開109年第一次
    臨時區分所有權人會議（下稱系爭第一次區權會），會議通
    知上記載討論議題為：㈠與住戶陳淑靜訴訟案情報告及因應
    方案（屋頂防水整治）討論並決議。㈡部分規約條文修改議
    決。㈢地下室停車場路面改善案，但因出席人數未達全體區
    分所有權人三分之二，因此未獲致決議。被告乃於109年4月
    13日發送109年度第二次臨時區分所有權人會議（下稱系爭
    區權會）開會通知單，通知系爭大樓區分所有權人將於109
    年4月18日召開系爭區權會，系爭區權會通知單上載開會議
    題為：㈠『社區規約修訂』討論、決議案。㈡『社區屋頂防水改
    善工程』討論、決議案。㈢『地下室瀝青刨除重新澆注工程』討
    論、決議案（下稱系爭議案）。但因系爭區權會出席之區分
    所有權人扣除非委託配偶、有行為能力之直系血親、其他區
    分所有權人或承租人代理出席部分，實際出席為35人，占區
    分所有權人總數62.5%，區分所有權比例66.67%，未達公寓
    大廈管理條例第31條規定之數額，且所提議案與系爭第一次
    區權會議案非同一議案，不符合公寓大廈管理條例第32條第
    1項規定，因此系爭區權會決議（下稱系爭決議）應不成立
    。又若系爭決議係屬成立，被告就系爭區權會未於開會前10
    日以書面載明開會內容，通知區分所有權人，且於系爭區權
    會開會報到時，才當場發給系爭議案中之規約修訂草案，系
    爭區權會之召集程序乃違反公寓大廈管理條例第30條第1項
    、系爭大樓規約（下稱系爭規約）第3條第2款之規定。又當
    時並未發生重大事故，亦無及時處理之必要，卻召開臨時會
    議即系爭區權會，系爭區權會之召集程序復違反公寓大廈管
    理條例第25條第2項之規定。另系爭議案為當時主任委員即
    訴外人謝正文一人所策劃修訂提出，未經過管理委員會討論
    通過，是系爭區權會之召集程序及決議方法另違反公寓大廈
    管理條例第36條第1款、系爭規約第7條第3款、第4款之規定
    。故而，系爭區權會之召集程序及決議方法乃有違反前述法
    令及規約之處，伊於出席系爭區權會時已當場異議，自得請
    求撤銷系爭區權會決議，為此爰類推適用民法第56條規定提
    起本訴等語。並先位聲明：確認系爭決議不成立。備位聲明
    ：系爭決議應予撤銷。
二、被告則以：
　㈠伊並未於系爭區權會之會議記錄送達後7日內收受超過全體區
    分所有權人比例合計半數之書面反對意見，則依公寓大廈管
    理條例第32條第2項之規定，系爭決議已視為成立，而為明
    確、具法律效果之事實，原告不得更為爭執或推翻系爭決議
    已成立之事實，是系爭決議已成立，自無法律關係之存否不
    明確，原告於私法上之地位亦無受侵害之危險，縱有受侵害
    之虞，應無從透過確認系爭決議不成立之訴除去，是原告之
    先位聲明欠缺確認利益。
　㈡系爭第一次區權人會議出席人數未達法定門檻，伊乃就同一
    議案重新召集系爭區權會，而系爭區權會出席人數已達系爭
    規約規定之法令門檻及法定數額，且伊於系爭決議作成後7
    日內，並未收到全體區分所有權人及區分所有權比例合計過
    半數之書面反對意見，是依公寓大廈管理條例第32條第2項
    規定，系爭決議已有效成立。
　㈢原告之配偶即李昱慶是受訴外人姚國川委託代理出席，其發
    言非代表原告發言，是原告未於系爭區權會中當場對於召集
    程序或決議方法表示異議，應不得起訴請求撤銷系爭決議。
    又：
　⒈依系爭規約第3條第1款、公寓大廈管理條例第25條第1項、第
    2項之規定，管理委員會認有重大事故而有及時處理之必要
    時，即得請求召開臨時區分所有權人會議。而伊當時因與原
    告關於頂樓漏水訴訟中，即本院高雄簡易庭108年度雄簡字
    第224號民事事件（下稱系爭另案），兩造於109年3月17日
    調解時同意於同年月31日召開第2次調解庭，原告又未經伊
    或系爭大樓區分所有權人會議同意，私自在自家頂樓施作防
    水工程，為釐清責任歸屬，並提出供系爭另案承審法院參酌
    ，伊自有召開第一次區權會之必要，且基於前述釐清責任歸
    屬等原因，雖原告於同年月18日反悔不願意再續行調解，亦
    不可能因此輕易終止或取消系爭第一次區權會。又調解雖因
    原告拒絕而取消，但是擇定系爭大樓樓頂防水廠商並發包工
    程，仍須即時處理，且系爭另案仍然持續進行，伊仍背負證
    據保全之壓力，足見前述急迫情事仍然存在，必須儘速處理
    ，而系爭規約修正及地下室停車場路面改善等議案，於系爭
    第一次區權會並未議決，有再度召開區分所有權人會議之必
    要，況召開臨時區分所有權人會議本即為管理委員會之權限
    ，議案是否已達急迫情事，伊本有認定之權，是伊召開系爭
    區權會並無召集程序違法之情況。
　⒉系爭區權會是因急迫情事而召開，只需於會前在公告欄公告
    逾2日即屬合法通知，且伊召開系爭區權會是在於決議曾經
    開會因故未作成決議之議案，應無須再嚴格要求於會前10日
    通知。又公寓大廈管理條例第30條第1項、系爭規約第3條第
    2款未規定需以書面記載所有開會議案之細節，是伊既已於
    系爭區權會開會議題中記載「社區規約修訂討論、決議案」
    ，即已符合公寓大廈管理條例第30條第1項、系爭規約第3條
    第2款規定以書面記載開會內容之要求，況規約之修訂本得
    以臨時動議方式提出，如區分所有權人會議開會議案需詳載
    修訂規約之條文標的內容，即不可能以臨時動議方式提出，
    是以反面論證可知，前述法律及規約之「以書面載明開會內
    容」之規定，不需詳載修訂規約詳細內容，是原告主張系爭
    區權會未於開會10日前通知，且開會通知未載明系爭規約修
    訂內容，召集程序有瑕疵云云，應無理由。
　⒊系爭區權會決議之系爭議案皆是沿用系爭第一次區權會之討
    論議案，又系爭第一次區權會、系爭區權會之會議通知均已
    載明該二次會議所討論之議案都是經管理委員會通過，並非
    謝正文一人所提出，是原告以此為由主張系爭區權會召集程
    序有瑕疵，亦非可採。
　⒋系爭區權會之召集程序及決議方法依前所述並無違法之處，
    縱然系爭區權會之召集程序及決議方法確有原告所主張之瑕
    疵，若違反之情節非屬重大，且於決議無影響者，應類推適
    用公司法第189條之1規定，是伊召集系爭區權會是承接系爭
    第一次區權會因人數不足而未能決議之事項，而系爭第一次
    區權會會議記錄已送予全體區分所有權人，則系爭大樓區分
    所有權人對於系爭區權會決議事項應已知悉，且系爭區權會
    出席人數達38人，占全體區分所有權人67.86%，出席人數近
    7成，且各議案同意人數至少有33人，即便未出席者均不同
    意系爭議案，各議案同意人數均已達公寓大廈管理條例第32
    條規定門檻，因此縱便系爭區權會因原告所述召集程序瑕疵
    ，造成18人未出席，且假定未出席之人均投反對票，對於決
    議結果亦不會造成影響，是為穩定系爭大樓事務之安定性，
    避免損害多數參與決議之區分所有權人權益，應類推適用公
    司法第189條之1規定，駁回原告備位之訴。
　㈣綜上所述，原告先位請求確認系爭決議不成立，備位請求撤
    銷系爭決議，均無理由等語，資為抗辯。並聲明：原告之訴
    駁回。
三、兩造不爭執事項：
  ㈠原告為門牌號碼高雄市○○區○○○路000巷00號8樓之2建物之所
    有權人，而為系爭大樓之區分所有權人。
  ㈡被告於109年3月29日召開系爭第一次區權會，會議通知上記
    載討論議題為：㈠與住戶陳淑靜訴訟案情報告及因應方案（
    屋頂防水整治）討論並決議。㈡部分規約條文修改議決。㈢地
    下室停車場路面改善案。
  ㈢系爭第一次區權會出席人數未達全體區分所有權人3分之2，
    因此未獲致決議。
  ㈣被告於109年4月13日發送系爭區權會開會通知單，通知系爭
    大樓區分所有權人將於109年4月18日召開系爭區權會。
  ㈤系爭區權會通知單上載開會議題為：㈠『社區規約修訂』討論、
    決議案。㈡『社區屋頂防水改善工程』討論、決議案。㈢『地下
    室瀝青刨除重新澆注工程』討論、決議案。
  ㈥原告有出席系爭區權會。
四、得心證之理由
  ㈠按確認法律關係之訴，非原告有即受確認判決之法律上利益
    者，不得提起，民事訴訟法第247條第1項前段定有明文。而
    所謂受確認判決之法律上利益，係指因法律關係之存否不明
    確，致原告在私法上之地位有受侵害之危險，而此項危險得
    以對於被告之確認判決除去之者而言（最高法院52年度台上
    字第1240號判決要旨參照）。經查，原告先位主張系爭決議
    不成立，備位主張系爭決議應予撤銷，而原告為系爭大樓之
    區分所有權人，且系爭決議內容為修訂社區規約及系爭大樓
    屋頂防水改善工程、地下室瀝青刨除重新澆注工程之施作與
    否，為兩造所不爭執，此自已致原告作為系爭區分所有權人
    在私法上之地位有受侵害之危險，且此危險得藉由確認判決
    加以排除，揆諸上開說明，原告提起本件確認訴訟，即有受
    確認判決之法律上利益，合先敘明。
  ㈡按區分所有權人會議之決議，除規約另有規定外，應有區分
    所有權人3分之2以上及其區分所有權比例合計3分之2以上出
    席，以出席人數4分之3以上及其區分所有權比例占出席人數
    區分所有權4分之3以上之同意行之；區分所有權人會議依前
    條規定未獲致決議、出席區分所有權人之人數或其區分所有
    權比例合計未達前條定額者，召集人得就同一議案重新召集
    會議；其開議除規約另有規定出席人數外，應有區分所有權
    人3人並5分之1以上及其區分所有權比例合計5分之1以上出
    席，以出席人數過半數及其區分所有權比例占出席人數區分
    所有權合計過半數之同意作成決議，公寓大廈管理條例第31
    條、第32條第1項分別定有明文。經查：
　⒈原告固主張系爭區權會所提議案與系爭第一次區權會議案非
    同一議案，不符合公寓大廈管理條例第32條第1項規定，因
    此系爭決議應不成立云云。惟：
　⑴公寓大廈管理條例第32條之立法目的，係為解決公寓大廈區
    權人會議難以召開，導致與區分所有權人權益相關之議案無
    法達成決議而有害於區分所有權人權益之窘境，始允許由相
    同召集人就相同議案再次召集區權人會議，因各區分所有權
    人已受較長期間之通知及預告，如仍放棄出席表達意見，亦
    應受決議內容之拘束，始規定再次開會之出席人數及決議表
    決門檻得以降低，是以重開議必須為「同一議案」，至於是
    同一議案與否，需就2次會議之議案觀之，須議案內容相同
    ，始該當同一議案，但並非指議題需一字不差，且排列順序
    相同方謂同一議案，蓋只要未變更議案內容，文字差異及各
    議案前後排序變更，並不改變其實為同一議案，而未偏離區
    分所有權人已就該議案受較長期間之通知及預告，仍放棄出
    席表達議案，應受決議內容拘束之立法考量，是原告以系爭
    第一次區權會與系爭區權會之議案文字及排序有所差異，而
    主張非同一議案云云，自非可採。
　⑵被告於109年3月29日召開系爭第一次區權會，會議通知上記
    載討論議題為：㈠與住戶陳淑靜訴訟案情報告及因應方案（
    屋頂防水整治）討論並決議。㈡部分規約條文修改議決。㈢地
    下室停車場路面改善案。而系爭區權會通知單上載開會議題
    為：㈠『社區規約修訂』討論、決議案。㈡『社區屋頂防水改善
    工程』討論、決議案。㈢『地下室瀝青刨除重新澆注工程』討論
    、決議案等節，為兩造所不爭執，自堪認定。則2次區權會
    之議案雖在文字及排序上有所差異，但按其文字確實都是屋
    頂防水整治工程、地下室地面改善工程及規約修改之議案，
    難謂非屬同一議案。
　⑶證人即系爭大樓委請管理公司之職員沈新輝於本院審理中證
    稱其前任職於先鋒保全股份有限公司，系爭大樓於108年至1
    10年為其所負責之大樓，系爭第一次區權會議題、系爭區權
    會與各該次開會通知所載相同，其中議案㈠即「與住戶陳淑
    靜訴訟案情報告及因應方案（屋頂防水整治）討論並決議」
    ，所指為向住戶報告和原告間訴訟內容，及全部屋頂要如何
    施作防水之議案，此項議案與系爭區權會「社區屋頂防水改
    善工程」討論、決議案一樣等語（見訴字卷㈡第24至26頁）
    ，而證人沈新輝乃有出席系爭第一次區權會、系爭區權會，
    對於會議過程自知悉甚詳，且與兩造無密切之利害關係，應
    不可能甘冒偽證罪之風險而故意虛偽為有利任一造證述內容
    ，其證述內容應可採信，足見系爭區權會關於「社區屋頂防
    水改善工程」議案，實含括於系爭第一次區權會「與住戶陳
    淑靜訴訟案情報告及因應方案（屋頂防水整治）討論並決議
    」議案之中，而難謂非同一議案。
　⑷系爭第一次區權會會議記錄關於規約修訂討論案部分，固記
    載討論結果為：「將由委員會彙整需修訂之規約內容，並於
    第二次臨時區權會時，提交由區分所有權人決議」等語（見
    訴字卷㈠第447頁），惟觀諸該記錄於主委報告部分提及：「
    第二個議題為以前通過很多規約的修改，但都沒有於區權會
    通過明訂在規約，此次重新整理，再將一些不合時宜的規約
    做修正」等語（見訴字卷㈠第443頁），足見當時應已將修正
    規約條文彙整完畢，是應難據系爭第一次區權會會議記錄討
    論結果部分之記載，即認系爭第一次區權會召開時規約草案
    並未彙整完畢，亦未提出發給區分所有權人。又被告當時主
    任委員謝正文於系爭區權會雖提及「我跟你們講哦，這整個
    規約條例，我設計裡面沒有看過書本，我是一字一字的整個
    晚上在一個字一個字的在推敲，比我考試時要認真，所以這
    個條例是經過我們2個禮拜的時間所擬出的」等語，有00000
    000佑親區權會錄音翻譯文、錄音檔光碟附卷可參（見審訴
    字卷第39至49頁），然這是謝正文在敘述其如何將規約修正
    草案研擬而出，並無其是趕在系爭區權會前夕始擬出規約修
    正草案之意，是原告據前開謝正文所述，主張規約修訂草案
    是系爭區權會前才彙整而出，未在系爭第一次區權會發放云
    云，尚非可採。又證人沈新輝復證稱系爭第一次區權會議案
    ㈢即「地下室停車場路面改善案」，與系爭區權會議案㈢即「
    地下室瀝青刨除重新澆注工程」討論、決議案一樣，而系爭
    第一次區權會議案㈡即部分規約條文修改議決，與系爭區權
    會議案㈠即「社區規約修訂」討論、決議案一樣，又系爭第
    一次區權會時照理來說應該是有將規約修正條文發給大家討
    論，因為開會程序就是到場簽名時會將當天開會的議題跟規
    約修正內容發給住戶，系爭第一次區權會所討論修訂規約條
    項應該是與系爭區權會一樣等語（見訴字卷㈡第26頁），而
    證人沈新輝所為證述內容可資採信已如前述，足見被告於系
    爭第一次區權會時即有發放修正規約草案，系爭區權會「地
    下室瀝青刨除重新澆注工程」與「社區規約修訂」議案與系
    爭第一次區權會之議案為同一議案。
  ⑸綜上所述，系爭區權會所決議之議案與系爭第一次區權會之
    議案為同一議案，原告上開主張，尚非可採。
　⒉原告復主張系爭區權會實際出席為35人，占區分所有權人總
    數62.5%，區分所有權比例66.67%，未達公寓大廈管理條例
    第31條規定之數額云云。惟系爭第一次區權會出席人數未達
    全體區分所有權人3分之2，因此未獲致決議一節，為兩造所
    不爭執，而系爭區權會是就同一議案重新召集之會議，已如
    前述，則系爭區權會顯是因區分所有權人會議依公寓大廈管
    理條例第31條規定未獲致決議，而就同一議案重新召集之會
    議，依上開規定，除規約定有規定出席人數外，應有區分所
    有權人3人並5分之1以上及其區分所有權比例合計5分之1以
    上出席，以出席人數過半數及其區分所有權比例占出席人數
    區分所有權合計過半數之同意作成決議。又系爭規約第3條
    第10款之規定與公寓大廈管理條例第32條規定內容相同，是
    縱便依原告之主張系爭區權會實際出席為35人，占區分所有
    權人總數62.5%，區分所有權比例66.67%，系爭決議出席人
    數及其區分所有權比例已達上開法律及系爭規約規定之門檻
    ，原告上開主張，仍非可採。
　⒊綜上所述，系爭決議並無原告所主張不成立之情。
　㈢按總會之召集程序或決議方法，違反法令或章程時，社員得
    於決議後三個月內請求法院撤銷其決議。但出席社員，對召
    集程序或決議方法，未當場表示異議者，不在此限，民法第
    56條第1項定有明文。又區分所有權會議決議，依公寓大廈
    管理條例第1條第2項規定，應適用上開民法規定。準此，出
    席區分所有權人會議之區分所有權人，對召集程序或決議方
    法，需當場表示異議，方得於3個月內，就召集程序或決議
    方法有違反法令或規約之決議，訴請撤銷。經查：
　⒈本件原告固主張系爭區權會未於開會前10日以書面載明開會
    內容，通知區分所有權人，且修正之規約草案於開會時才發
    給區分所有權人，又當時並未發生重大事故或有及時處理之
    必要，卻召開臨時區分所有權人會議，所提出之規約修訂議
    案復未經管理委員會討論決議通過，因此召集程序及決議方
    法違法，其應得訴請撤銷系爭決議云云。惟原告有出席系爭
    區權會一節，為兩造所不爭執，則依諸上開規定，其自需對
    於召集程序或決議方法於系爭區權會當場表示異議，方得於
    3個月內，就召集程序或決議方法有違反法令或規約之決議
    ，訴請撤銷，然原告於系爭區權會時並未就其所主張之上開
    召集程序或決議方法違法之處異議，有00000000佑親區權會
    錄音翻譯文、錄音檔光碟附卷可參（見審訴字卷第39至49頁
    ），則原告自不得訴請撤銷，其上開主張，應非可採。
　⒉原告復主張其與配偶李昱慶會同時出席區分所有權人會議，
    並互有與會發言，其他區分所有權人也有相同狀況，且此情
    況於系爭大樓行之多年，已成慣例，李昱慶之發言是代表其
    所為，應認李昱慶已代表其異議云云。惟原告就其主張系爭
    大樓區分所有權人得與配偶同時出席，互有與會發言之慣例
    一節，並未舉證以實其說。參照00000000佑親區權會錄音翻
    譯文、錄音檔光碟（見審訴字卷第39至49頁），足見李昱慶
    於當日曾發言：「我要說一句話，紀錄請聽著，今天的會議
    程序有瑕疵、有違法、無效，我在這邊作抗議」等語，則系
    爭區權會之會議記錄（見審訴字卷第77頁）於臨時動議記載
    ：「13號8F之2住戶提出今日會議程序有瑕疵、有違法、無
    效，在此提出抗議」等語，固是將李昱慶當日發言紀錄為13
    號8F之2住戶發言，但李昱慶於系爭區權會時是代表姚國川
    出席，有佑親大第大樓109年度第二次臨時區分所有權人會
    議出席委託書附卷可參（見訴字卷㈠第275頁），且原告前亦
    出具書狀自承「其與李昱慶於系爭區權會分別代表原告所有
    之自宅及姚國川所有之店鋪住戶即凱歌路90號出席，並非被
    告所言其及配偶只共同代表1戶區分所有權人而輪流發言」
    等語（見訴字卷㈠第210頁），自足認李昱慶於系爭區權會是
    受姚國川委託出席、發言，而非代理原告出席、發言，其所
    為之發言要難認係屬原告之發言，自不得以其發言認原告已
    有就前述其所主張之召集程序及決議方法違反法令或規約當
    場異議，是原告上開主張，亦非可採。
　⒊原告雖另主張系爭第一次區權會出席人數不足，李昱慶以公
    寓大廈管理條例相關規定提出異議，被告才宣布該次會議因
    出席人數不足而流會，被告嗣於「沉重的呼籲-主委致芳鄰
    的公開信」中是載明該次會議遭原告以出席人數不足為由阻
    止議案通過，是於系爭區權會中李昱慶發言若非屬其發言，
    乃雙重標準又前後矛盾云云。惟依諸前述，李昱慶於系爭區
    權會確實是執姚國川之委託書出席，原告前亦自承李昱慶當
    時是代表姚國川發言，況參諸系爭區權會會議記錄，被告確
    會偶有誤載發言者之情，自難以情況不同之他次會議及前述
    公開信，即認李昱慶於系爭區權會是代表原告發言，原告上
    開主張，仍非可採。
　⒋綜上，原告於系爭區權會乃有出席，且未就其前述所主張系
    爭區權會召集程序或決議方法違法之處當場異議，其自不得
    訴請撤銷系爭決議。
五、綜上所述，系爭決議並無原告所主張不成立之情，且原告有
    出席系爭區權會，但未就其所主張系爭區權會召集程序及決
    議方法違法之處當場異議，是其不得訴請撤銷系爭決議。從
    而，原告先位請求確認系爭決議不成立；備位類推適用民法
    第56條第1項規定請求撤銷系爭決議，均無理由，應予駁回
    。
六、本件事證已明，兩造其餘攻擊防禦方法與所舉證據，核與本
    件判決結果不生影響，爰不再逐一論駁，附此敘明。
七、據上論結，本件原告之訴為無理由。依民事訴訟法第78條，
    判決如主文。
中　　華　　民　　國　　111 　年　　5 　　月　　24　　日
                  民事第二庭  法　官　楊淑儀
以上正本係照原本作成。
如對本判決上訴，須於判決送達後20日內向本院提出上訴狀。如
委任律師提起上訴者，應一併繳納上訴審裁判費。
中　　華　　民　　國　　111 　年　　5 　　月　　24　　日
                              書記官　詹立瑜